【裁判字號】    96,上訴,4419
【裁判日期】    970205
【裁判案由】    偽造文書等
【裁判全文】
臺灣高等法院刑事判決                96年度上訴字第4419號
上  訴  人
即  被  告  乙○○
選任辯護人  劉立恩  律師
            黃廷維  律師
上列上訴人因偽造文書等案件，不服台灣士林地方法院95年度訴
字第455號，中華民國96年8月1日第一審判決（起訴案號：台灣
士林地方法院檢察署94年度偵字第3082號），提起上訴，本院判
決如下：
    主  文
原判決撤銷。
乙○○連續行使偽造私文書，足以生損害於他人，處有期徒刑壹
年柒月。
荷蘭銀行信用卡申請書上偽造之「丙○○」署名壹枚、「丁○○
」印章、「怡富證券投資信託股份有限公司事務處專用章」、「
怡富投信認證章甲○○」章各壹枚、偽造之中國信託商業銀行定
期定額委任申購受益憑證保管單上「丁○○」印文壹枚、偽造之
怡富投信系列基金客戶贖回對帳單上「怡富投信認證章甲○○」
印文壹枚、偽造之怡富證券投資信託股份有公司交易通知單貳份
上之「怡富證券投資信託股份有限公司事務處專用章」、「怡富
投信認證章甲○○」印文各壹枚均沒收。
    事  實
一、乙○○自民國83年起擔任時任憲兵司令部參謀長丙○○之衛
    士，丙○○見乙○○表現良好，乃自86年11月間起將其存摺
    、印鑑等物交付乙○○保管，由乙○○向丙○○做財務分析
    ，並依其指示處理其個人財務，逐月於每月5日編製財務報
    表呈丙○○閱覽。丙○○於87年4月1日升任憲兵司令及91年
    2月16日升任聯勤副總司令時，均令乙○○擔任其衛士，並
    委託為其個人理財至92年2月間止。詎乙○○於為丙○○處
    理財務時，竟意圖為自己不法之所有，為下列行為：
(一)基於行使偽造私文書及侵占之概括犯意，利用其為丙○○管
    理第一銀行華江分行00000000000000號等帳戶，作為投資基
    金及外幣等資金轉存使用之機會，將丙○○指示並交付其投
    資基金及外幣（包括新臺幣11,867,004元、美金61,019元【
    當時匯率為32.86，折算為新臺幣後為新臺幣2,005,084元】
    、馬克36,260元【當時之匯率為15.66，折算為新臺幣後為
    567,831.6元】、日幣7,030,122元【當時匯率為0.2678，折
    算為新臺幣後為1,882,667元】)，合計為新台幣 (下同)16,
    322,587元，陸續於87年至92年間之不詳時間、地點侵占入
    己，並為避免丙○○發現異狀：
  1.於87年8月6日後之某日，將其女友莊偵瑜之中國信託商業銀
    行定額委任申購受益憑證保管單（保管單號碼0000-000000-
    00號，87年8月6日委任小額申購摩根富林明大歐洲基金，累
    計申購金額6萬元，89年12月5日贖回，贖回款63,599元），
    以掃描器掃描影像儲存至電腦中，再以電腦偽造前揭中國信
    託商業銀行定期定額委任申購受益憑證保管單之委任人為丙○○，偽造自87年4月9日起每月申購價金為100萬元，再以
    電腦列印出前揭變造之受益憑證保管單，並偽刻「丁○○」
    之印章1枚，蓋用於前揭受益憑證保管單之承辦人欄偽造「
    丁○○」之印文後，即交與丙○○，致丙○○誤認乙○○確
    有依其指示申購豐盛全球高成長科技基金，致生損害於丙○○、丁○○及中國信託商業銀行。
  2.於90年5月15日在憲兵司令部司令室，以電腦上網下載怡富
    證券投資信託股份有限公司（下稱怡富公司）之表格，再以
    電腦偽造怡富公司交易通知單–申購2張，再以電腦列印後
    ，並偽刻「怡富證券投資信託股份有限公司事務處專用章」
    及「怡富投信認證章甲○○」章各1枚，蓋用在前揭通知單
    上，持之交付丙○○，丙○○誤認乙○○確有依其指示申購
    怡富公司之怡富第一基金，致生損害於丙○○、甲○○及怡
    富公司。
  3.於91年12月28日，於聯勤副總司令室，以電腦上網下載怡富
    證券投資信託股份有限公司（下稱怡富公司）之表格，再以
    電腦偽造怡富投信系列基金–客戶贖回對帳單1張，再以電
    腦列印後，並持於前開「怡富投信認證章甲○○」印章蓋用
    在對帳單上，持以交付丙○○，丙○○誤認乙○○確有依其
    指示申購怡富公司之怡富第一基金，致生損害於丙○○、甲○○及怡富公司。
(二)乙○○基於意圖為自己不法所有之詐欺概括犯意，並承前行
    使偽造私文書之概括犯意，於87年11月2日假冒丙○○之名
    義，在荷蘭銀行信用卡申請書上偽造丙○○之署名，持向荷
    蘭銀行申辦信用卡，使荷蘭銀行誤以為丙○○本人申請信用
    卡，而錯誤核發卡號：0000-0000-0000-0000號之信用卡與
    丙○○，並將信用卡寄送至丙○○當時之辦公處所，由乙○○利用收取整理丙○○之信件之便收取之，並於信用卡背面
    簽署其英文姓名，以供使用。嗣乙○○明知無權使用前揭信
    用卡，竟於取得信用卡後，陸續持向新光三越百貨公司等店
    家消費購物（消費詳情已不可考），並於簽帳單上簽署其英
    文姓名後，持以向商店人員核對，致商店人員於核對簽帳單
    上之簽名與信用卡上之簽名相符後，誤認乙○○為合法之持
    卡人而陷於錯誤，交付貨物與乙○○，足生損害於新光三越
    百貨公司等店家、丙○○之權益及荷蘭銀行對信用卡管理之
    正確性。
(三)乙○○承前詐欺之概括犯意，於88年11月2日徵得丙○○之
    同意，向大安銀行（已為台新國際商業銀行合併）申請信用
    卡，當大安銀行將核發卡號：0000-0000-0000-0000號之信
    用卡寄送至丙○○當時之辦公處所，由乙○○利用收取整理
    丙○○之信件之便收取之，並於信用卡背面署名「乙○○」
    ，以供其使用。乙○○明知其無權使用前揭信用卡，竟於取
    得信用卡後，自88年12月15日起至91年6月15日止陸續持向
    新光三越百貨公司等店家消費購物，並於簽帳單上簽立「乙○○」後，持以向商店人員核對，致商店人員於核對簽帳單
    上之簽名與信用卡上之簽名相符後，誤認乙○○為合法之持
    卡人而陷於錯誤，交付貨物與乙○○，另亦持該卡陸續至金
    融機構自動櫃員機，輸入預借現金密碼，使自動櫃員機辨識
    系統對真正持卡人之識別陷於錯誤，以此不正方法共詐得（
    消費及預借現金詳情如附表一所示，其中刷卡購買機票部分
    因係受丙○○之委託所購買不構成詐欺罪），足生損害於新
    光三越百貨公司等店家、丙○○之權益及大安銀行對信用卡
    管理之正確性。
(四)乙○○又承前詐欺之概括犯意，自91年12月23日起，未徵得
    丙○○同意，持其所保管丙○○之台新銀行信用卡（卡號：
    0000-0000-0000-0000號），陸續至金融機構自動櫃員機，
    輸入預借現金密碼，使自動櫃員機辨識系統對真正持卡人之
    識別陷於錯誤，以此不正方法共詐得28萬元（詳如附表二所
    示）。
(五)乙○○又承前行使偽造私文書之概括犯意，於91年7月17日
    以丙○○之身分證字號，表示係丙○○申請帳戶之用意，向
    雅虎國際資訊股份有限公司申得帳號a00000000號之網路帳
    號，以利上網拍賣物品，嗣乙○○於93年6、7月間上「雅虎
    拍賣網站」販售物品，為丙○○之女上網搜尋查得，始查知
    上情。
(六)嗣丙○○於92年2月1日辦理退伍，欲向乙○○索回交付保管
    之財物時，乙○○均遲未交付，直至92年3月12日丙○○在
    自宅處發現乙○○書寫之悔過書後，始查悉實情。
二、案經丙○○訴由臺灣士林地方法院檢察署檢察官偵查起訴。
    理  由
壹、證據能力部分：
一、按被告以外之人於審判外之陳述，雖不符刑事訴訟法第159
    條之1至第159條之4規定，而經當事人於審判程序同意作為
    證據，法院審酌該言詞陳述或書面陳述作成時之情況，認為
    適當者，亦得為證據，刑事訴訟法第159條之5第1項定有明
    文。查丙○○均係被告以外之人，其於司法警察調查時所為
    之陳述，雖不符合刑事訴訟法第159條之1至第159條之4規定
    得為證據之情形，惟公訴人提起公訴，以之為證明所指被告
    犯罪之證據，而被告於本院審理時亦同意以之為證據，本院
    審酌該言詞陳述作成時之情況，認採為本案認定犯罪事實之
    證據，並無不當，依照前開法律規定，得為證據。
二、又按被告以外之人於偵查中向檢察官所為之陳述，除顯有不
    可信之情況者外，得為證據，刑事訴訟法第159條之1第2項
    定有明文。而所謂顯有不可信之情況，既涉證據能力有無之
    判斷，應指其陳述時外在環境是否存在顯然足以影響其意思
    自由之不當外力及陳述之人是否對於所言之法律效果顯然存
    有誤解而言，尚不包含對於證人證詞內容憑信性等證據證明
    力評價之判斷，否則即將證據能力與證據力之判斷混為一談
    。查丙○○係被告以外之人，其於偵查中經檢察官以證人之
    身分傳喚，於具結後向檢察官所為之陳述，並未見有顯然不
    可信之情況，依照前開法律規定，亦得為證據。
貳、實體部分：
一、訊據被告乙○○對於上揭犯罪事實，除矢口否認有侵占犯行
    外，餘均坦承不諱，並辯稱：伊係因受丙○○委託投資股票
    失利所致云云。經查：
(一)侵占部分：被告侵占告訴人指示交付其投資基金及外幣之款
    項，包括新臺幣11,867,004元、美金61,019元、馬克36,260
    元、日幣7,030,122元之事實，業據被告於原審審理中就其
    於前述期間為告訴人管理財務，受指示以告訴人交付之款項
    投資基金及外幣，嗣已將保管之款項侵占入己，而無法返還
    任何款項等情坦承不諱，並經告訴人丙○○指訴被告如何侵
    占其指示投資基金及外幣之款項等情明確，復有被告編製之
    財務報表17張（見偵卷一第19~35頁）及被告書寫之悔過書
    （偵卷一第224頁）在卷可資佐證。至被告辯稱：伊係因受
    丙○○委託投資股票失利所致云云，並提出89年1月31日被
    告所編製之財務報表為憑 (見本院卷第79頁)，惟此為告訴
    人於本院審理中否認有委託被告投資股票，並陳稱僅委託其
    投資基金及外幣等語，告訴人復否認上開被告嗣後所提出89
    年1月31日之財務報表為真正，而觀之上開偵查卷中所附同
    為被告編製之財務報表17張內容所載，期間自90年至92年間
    ，均未有投資股票之記載，何獨被告於嗣後所提出之財務報
    表竟有投資股票項目，即有可疑，而況，被告於原審中並不
    諱言有侵占情事，僅爭執侵占數額之多寡，其嗣後於本院翻
    異改稱受委託投資股票失利云云，無非卸責之詞，不足採信
    。又被告所侵占之數額究竟有多少？查由被告製作之財務報
    表觀之，告訴人所交付被告用於投資基金及外幣存款之申購
    總金額高峰期在91年2月間，至少包括有新臺幣11,867,004
    元、美金61,019元、馬克36,260元、日幣7,030,122元（見
    偵卷一第23頁），而此財務報表「類別欄」部分雖係被告虛
    偽編造，但其虛偽編造之目的，既在交待告訴人交付其投資
    基金及外幣之資金流向，衡情堪認所載申購金額，即為告訴
    人交付其管理之金額，據此其所製財務報之高峰期，應足以
    顯現告訴人交付其投資管理之總額，被告空言辯稱侵占之金
    額較少，應非可採。
(二)行使偽造私文書部分：前揭事實欄第一項 (二)被告冒用告
    訴人名義申請荷蘭銀行信用卡並持卡消費及 (五)申辦網路
    拍賣帳號電磁紀錄上，表示係由告訴人本人申辦之用意並持
    以之行使等情，業據被告於原審審理中坦承不諱，告訴人於
    本院審理中亦否認有授權被告申請上開信用卡及申辦網路拍
    賣帳號，被告於本院審理時翻異改稱有徵得告訴人同意申請
    云云，然並未舉證以實其說，殊難憑採。另事實欄第一項 (
    一)1、2、3、所載關於被告偽造印章蓋用在自製之基金交易
    憑證上並持向告訴人行使等犯罪事實，已據被告坦白承認，
    復有偽造之中國信託商業銀行定額委任申購受益憑證保管單
    1張（偵卷一第214頁反面）、中國信託商業銀行93年12月27
    日中信銀託字第93021120287號函（偵卷一第104頁）、偽造
    之怡富公司交易通知單–申購2張（偵卷一第216~217頁）、
    偽造之怡富公司客戶贖回對帳單1張（偵卷一第218頁）、富
    蘭克林證券投資顧問股份有限公司93年12月22日（93）投顧
    公字第00052號函（偵卷一第105頁）、荷蘭銀行93年12月30
    日（風管）荷銀（信）字第931215號函所附之申請書影本1
    份（偵卷一第102~103頁）、雅虎國際資訊股份有限公司帳
    號a00000000號之網友評價資料（偵卷一第133~139）、申請
    人資料（偵卷一第116、118頁）、IP資料（偵卷一第117頁
    ）及0000000000號行動電話之使用人資料各1份（偵卷一第
    117頁）在卷可證，此部分犯行堪予認定。
(三)詐欺部分：上揭事實欄第一項(二)、(三)所載詐得荷蘭銀行及取
    得大安銀行信用卡，於信用卡背面簽署其英文或中文姓名使
    用，陸續持向附表一所載之店家消費購物以詐取財物（購買
    機票部分除外，另荷蘭銀行信用卡消費詳情因該行信用卡刷
    卡消費記錄僅保存1年，已無從考究），並利用為告訴人保
    管大安銀行及台新銀行信用卡之機會，陸續於附表一、附表
    二所載時間至金融機構自動付款設備，以不正方法共詐得72
    4,515元等事實，亦據被告於原審及本院審理時坦承不諱，
    並有荷蘭銀行93年12月30日（風管）荷銀（信）字第931215
    號函所附之申請書影本1份（偵卷一第102~103頁）、台新銀
    行93年12月29日台新信卡字第930681號函所附之交易明細表
    1份（偵卷一第139~169頁）、台新銀行預借現金帳務處理系
    統預借現金明細表（卡號：0000-0000-00000000號）1張（
    偵卷一第194頁反面）在卷足稽，被告此部分之自白與事實
    相符，犯行堪予認定。
(四)綜上所述，本件事證明確，被告前揭犯行，堪予認定，應依
    法論科。
二、查被告乙○○行為後，刑法於94年2月2日修正公布，於95年
    7月1日施行。按行為後法律有變更者，適用行為時之法律，
    但行為後之法律有利於行為人者，適用最有利於行為人之法
    律，修正後刑法第2條第1項定有明文。刑法第2條本身雖經
    修正，但刑法第2條既屬適用法律之準據法，本身尚無比較
    新舊法之問題，應一律適用裁判時之修正後刑法第2條規定
    以決定適用之刑罰法律，核先敘明。又以本次刑法修正之比
    較新舊法，應就罪刑有關之共犯、未遂犯、想像競合犯、牽
    連犯、連續犯、結合犯，以及累犯加重、自首減輕暨其他法
    定加減原因（如身分加減）與加減例等一切情形，綜其全部
    罪刑之結果而為比較，如新舊法處罰之輕重相同，即無比較
    適用之問題，即無刑法第2條第1項之適用，應依一般法律適
    用原則，適用裁判時法（參見最高法院95年度第8次、第21
    次之刑庭會議決議意旨）。經查：
(一)修正後刑法施行法增訂第1條之1規定：「中華民國94年1月
    7日刑法修正施行後，刑法分則編所定罰金之貨幣單位為新
    臺幣。94年1月7日刑法修正時，刑法分則編未修正之條文定
    有罰金者，自94年1月7日刑法修正施行後，就其所定數額提
    高為30倍。但72年6月26日至94年1月7日新增或修正之條文
    ，就其所定數額提高為3倍」；另刑法第33條第5款修正為：
    「主刑之種類如下：五、罰金：新臺幣1千元以上，以百元
    計算之」。是修正後，刑法第335條第1項侵占罪、第339條
    第1項之詐欺罪、第339條之2之違法由自動付款設備取得他
    人之物罪之法定罰金刑最高額上限雖無變更，惟最低額下限
    則提高為新臺幣1千元，比較修正前、後之刑法，自以行為
    時關於法定罰金刑之法律較有利被告。
(二)刑法第56條連續犯、第55條後段牽連犯之規定，業於94年2
    月2日修正刪除，並於95年7月1日施行。是新法修正施行後
    ，被告之數犯罪行為，即須分論併罰。此刪除雖非犯罪構成
    要件之變更，但顯已影響行為人刑罰之法律效果，自屬法律
    變更，依新法第2條第1項規定，比較新、舊法結果，本件仍
    應適用較有利於被告之行為時法律即舊法論以連續犯、牽連
    犯。
(三)經綜合前述各項罪刑法律變更，整體為「從舊從輕」之比較
    結果，應一體適用被告行為時即舊刑法之規定，較有利於被
    告。末按修正後刑法第57條之規定，為法院就刑之裁量及酌
    減審認標準見解之明文化，非屬法律之變更，應適用修正後
    之規定，附此敘明（最高法院95年第8次刑事庭會議決議參
    照）。
三、按電磁紀錄，足以為表示其用意之證明者，以文書論，刑法
    第220條第2項定有明文。本件被告以告訴人之身分證字號，
    向雅虎國際資訊股份有限公司申請帳號，乃以電磁紀錄，表
    示告訴人本人申請之用意。核被告就前揭事實欄第一項(一)部
    分所為，係犯刑法第216條、第210條之行使偽造私文書罪、
    同法第335條第1項之普通侵占罪；就前揭事實欄第一項(二)部
    分所為，係犯刑法第216條、第210條之行使偽造私文書罪及
    同法第339條第1項之詐欺取財罪；就前揭事實欄第一項(三)部
    分所為，係犯刑法第339條第1項之詐欺取財罪、第339條之2
    第1項之違法由自動付款設備取得他人之物罪；就前揭事實
    欄第一項(四)部分所為，則係犯刑法第339條之2第1項之違法
    由自動付款設備取得他人之物罪；就前揭事實欄第一項(五)部
    分所為，則係犯刑法第216條、210條、第220條第2項之行使
    偽造準私文書罪。被告偽造丙○○署名、偽造「丁○○」、
    「怡富證券投資信託股份有限公司事務處專用章」及「怡富
    投信認證章甲○○」章及印文，均為偽造私文書之部分行為
    ，偽造私文書之低度行為，則被行使偽造私文書之高度行為
    所吸收，均不另論罪。被告先後數次行使偽造私文書、侵占
    、詐欺取財及違法由自動付款設備取得他人之物犯行，各自
    時間緊接，手法相同或類似，所犯各為基本構成要件相同之
    罪，均顯係基於概括犯意為之，各為連續犯，應分別依修正
    前刑法第56條之規定，論以一罪，並加重其刑。又被告所犯
    前揭侵占、行使偽造私文書、詐欺取財及違法由自動付款設
    備取得他人之物等犯行，具有方法及目的之牽連關係，應依
    修正前刑法第55條規定，從一重之連續行使偽造私文書罪處
    斷。起訴意旨關於事實欄第一項(三)被告詐得之數額雖僅敘及
    其中782,453元，與本院認定如附表一所示之897,522元不符
    ，惟超出之部分，因與原起訴之犯罪事實，具有連續犯裁判
    上一罪關係，為起訴效力之所及，本院自得一併加以審究。
四、原審予以被告論罪科刑，固非無見，惟查：(一)大安銀行所
    核發卡號：0000-0000-0000-0000號之信用卡係被告徵得告
    訴人同意而申請，已據告訴人於本院審理中陳明 (詳如後述
    )，原判決未察認定係被告冒用告訴人名義所申請而論以行
    使偽造私文書罪嫌，即有違誤；(二)被告利用整理告訴人信
    件之便收取寄來之荷蘭銀行及大安銀行信用卡後，分別於信
    用卡背面簽署其英文姓名與中文姓名，其後被告未徵得告訴
    人同意持信用卡消費，使商店誤認被告為合法之持卡人而陷
    於錯誤，交付貨物與被告，此部分固應成立詐欺罪，然被告
    於簽帳單上所簽署者係其自己英文姓名與中文姓名，並未冒
    用告訴人名義簽署，自無偽造文書可言，原判決論以行使偽
    造私文書罪，亦有未洽；(三)附表一所示有關購買機票部分
    ，據告訴人於本院審理時陳稱係其因公務上委託被告所購買
    ，則被告既係受告訴人委託而刷卡購買，即無不法所有之意
    圖，原判決就此部分仍論以詐欺罪，亦有未當。被告上訴意
    旨否認有侵占犯行，雖不足取，惟原判決即有上開可議之處
    ，自應由本院將原判決撤銷改判。爰審酌被告倚藉其深受告
    訴人信任，及告訴人稽核鬆散，隻手遮天，多次以偽造私文
    書持以行使之手段，遂其詐欺及侵占財物之目的，所侵占之
    數額高達千餘萬元、詐欺金錢及財物不貲，犯罪後雖否認部
    分犯行，然態度尚稱良好，併其生活狀況、品行、智識程度
    等一切情狀，量處如主文所示之刑，以資儆懲。又被告犯罪
    雖在96年4月24日以前，惟所犯內含刑法第339條之詐欺罪，
    僅因與行使偽造私文書具有方法目的之牽連關係，而從較重
    之行使偽造私文書處斷，且經宣告有期徒刑1年7月，已逾中
    華民國96年罪犯減刑條例第3條第1項所定之1年6月，依照該
    條例第3條第1項第15款規定，不得減刑，附予敘明。至荷蘭
    銀行信用卡申請書上偽造之「丙○○」署名1枚、「丁○○
    」
    之印章、「怡富證券投資信託股份有限公司事務處專用章」
    、「怡富投信認證章甲○○」章各1枚及偽造之中國信託商
    業銀行定期定額委任申購受益憑證保管單上「丁○○」印文
    1枚、偽造之怡富投信系列基金客戶贖回對帳單上「怡富投
    信認證章甲○○」印文1枚、偽造之怡富證券投資信託股份
    有公司交易通知單貳份上之「怡富證券投資信託股份有限公
    司事務處專用章」、「怡富投信認證章甲○○」印文各1 枚
    ，其中偽造之印章雖均未扣案，但無證據證明已經滅失，應
    與前揭偽造之署名及印文，併依刑法第219條規定，宣告沒
    收。
五、不另為無罪諭知部分：
(一)公訴意旨另以：(1)被告於86年7月17日假冒丙○○之名義，
    於第一銀行華江分行之印鑑卡上蓋用「丙○○」之印文，向
    第一銀行華江分行開立帳號00000000000000號之帳戶。(2)於
    88年11月2日假冒丙○○之名義，於大安銀行信用卡申請書
    上偽造丙○○之署名後，持向大安銀行（已為台新國際商業
    銀行合併）申請信用卡，使大安銀行誤以為丙○○本人申請
    信用卡，而錯誤核發卡號：0000-0000-0000-0000號之信用
    卡與丙○○，並將前揭信用卡寄送至丙○○當時之辦公處所
    ，由乙○○利用收取整理丙○○之信件之便侵占該信用卡。
    (3)另於93年9月29日，在不詳處所，以電腦偽造摩根富林明
    投信系列基金–客戶對帳單，交與丙○○，丙○○誤認乙○○確有依其指示申購摩根富林明投信公司之基金，致生損害
    於丙○○及摩根富林明投信公司。(4)又以電腦偽造富蘭克林
    證券投資顧問股份有限公司（下稱富蘭克林公司）之確認單
    ，再以電腦列印後，持以交付丙○○，丙○○誤認乙○○確
    有依其指示申購富蘭克林公司之富蘭克林坦伯頓全球基金，
    致生損害於丙○○及富蘭克林公司。(5)再於92年1月30日受
    告訴人付託，以其退撫金100餘萬元代為購買自用小客車1台
    供其退役後使用，詎乙○○竟以其自己名義，以717,040元
    之代價，購買車號9D-9270號自用小客車，並自丙○○交與
    其保管之退撫金內，提款319,000元用以支付前揭車款，其
    餘款項則以分期付款繳納，乙○○以此方式將前揭319,000
    元侵占入己。(6)被告除前揭持台新銀行0000-0000-0000-000
    0號信用卡以向自動付款設備詐得28萬元外，另以之向自動
    付款機詐得444,515元（000000-000000=444515）。因認被
    告前揭所為，亦涉犯刑法第216條、第210條之行使偽造私文
    書罪、同法第335條第1項之普通侵占罪、同法第339條之2之
    詐欺罪云云。
(二)按犯罪事實應依證據認定之，無證據不得認定犯罪事實，刑
    事訴訟法第154條第2項定有明文。又認定不利於被告之事實
    ，須依積極證據，苟積極證據不足為不利於被告事實之認定
    時，即應為有利於被告之認定，更不必有何有利之證據；且
    刑事訴訟法上所謂認定犯罪事實之積極證據，係指適合於被
    告犯罪事實之認定之積極證據而言，雖不以直接證據為限，
    間接證據亦包括在內，然而無論直接或間接證據，其為訴訟
    上之證明，須於通常一般之人均不致有所懷疑，而得確信其
    為真實之程度者，始得據為有罪之認定，倘其證明尚未達到
    此一程度，而有合理之懷疑存在時，自不能以推測或擬制之
    方法，以為有罪裁判之基礎（最高法院29年度上字第3105號
    、30年度上字第816號、40年度台上字第86號、76年度台上
    字第4986號判例參照）。
(三)訊據被告堅詞否認有前揭公訴意旨所指之行使偽造私文書、
    詐欺及侵占等犯行，辯稱：伊申請第一銀行華江分行帳戶及
    大安銀行信用卡係經告訴人同意，319,000元確係用於為告
    訴人購車等語。經查：
  1.前揭大安銀行所核發卡號：0000-0000-0000-0000號之信用
    卡係告訴人同意被告申請，已據告訴人於本院審理中陳明(
    見本院卷第47頁)，則上開信用卡既係被告徵得告訴人之同
    意而申請，被告並利用收取整理丙○○之信件之便而收取該
    信用卡，即無偽造文書及侵占之可言。又被告於86年7月17
    日以丙○○之名義，於第一銀行華江分行之印鑑卡上蓋用「
    丙○○」之印文並簽署「丙○○」署名，向第一銀行華江分
    行開立帳號00000000000000號之帳戶，固據被告供承在卷，
    並有第一商業銀行華江分行94年1月18日一江字第15號函所
    附之印鑑證明影本（偵卷一第36至37頁）在卷可證。惟告訴
    人既授權被告為其處理投資基金事宜，復將自己印鑑交予被
    告保管，由告訴人指示被告申購或買回基金之數額龐大觀之
    ，衡情應已授權被告開立專門之帳戶以利資金進出，否則何
    須將印鑑交由被告保管？是告訴人證稱：未曾授權被告開立
    第一銀行華江分行帳戶云云，是否係因事隔久遠而忘卻授權
    一事，並非無疑。被告辯稱其經告訴人授權始開立前開帳戶
    ，應非毫無可能，故難僅以前開印鑑卡上丙○○之印文及「
    丙○○」之署名，均係被告所為及告訴人之證述，而為被告
    不利之認定。
  2.93年9月29日之摩根富林明投信系列基金–客戶對帳單（見
    偵卷一第219頁反面），並非偽造，此由該對帳單所載基金
    申購、買回之紀錄，與告訴人自行申請於94年6月9日提出由
    陳春年製表之93年11月17日摩根富林明投信系列基金–客戶
    對帳單內容互核一致（見偵卷二第61頁），可獲證實，公訴
    人以前揭93年9月29日之摩根富林明投信系列基金–客戶對
    帳單係被告所偽造並持向告訴人行使一節，自屬誤認。
  3.公訴人所指前揭富蘭克林公司之確認單（見偵卷一第215頁
    反面），係由告訴人於偵查中提出，而由其形式觀之，係被
    告以電腦列印，以之作為告訴人本人確為該交易意思表示之
    確認，該文書既係告訴人保存及提出，衡情其上丙○○之署
    名，應係由有權製作之告訴人親自簽署，並無偽造私文書之
    可言，被告將之交予告訴人收執保存，亦無從構成刑法第21
    6條、第210條之行使偽造私文書罪。
  4.被告固以自己名義，以717,040元之代價，購買車號9D–927
    0號自用小客車，並自丙○○交與其保管之退撫金內，提款
    319,000元用以支付前揭車款，其餘款項則以分期付款繳納
    ，此經被告坦承不諱，並經告訴人指訴綦詳，另有被告所製
    作之退撫金支出表（偵卷二第64頁）在卷可資佐證，堪認定
    為真實。然查，被告雖違背告訴人之指示，以自己名義購得
    前揭車輛，但購得車輛後，已交由告訴人使用，僅因後續貸
    款未按期繳納，經由告訴人同意將車輛處分，此經告訴人陳
    述明確（見原審卷第38頁）。據此，被告以319,000元支付
    車款，非但自己並未獲得任何利益，且其支出該筆金額之目
    的，確在購車供告訴人使用，難認被告有不法所有之意圖，
    自不得僅以被告以自己名義購車，遽認被告有侵占前揭319,
    000元之犯行。
  5.公訴人所指被告以台新銀行0000-0000-0000-0000號信用卡
    以向自動付款設備預借現金之數額，係以告訴人提出之台新
    銀行帳務表為依據（見偵卷一第196頁反面），然查該表所
    載「724515」係已繳金額之加總，並非預借金額之總合，尚
    難以之認定被告預借現金之數額為724,515元，是公訴意旨
    所指被告以台新銀行0000-0000-0000-0000號信用卡預借現
    金數額超出28萬元部分，應係誤認。
  6.綜上所述，公訴人所指被告前揭行使偽造私文書及侵占犯行
    ，或無法證明或行為不構成犯罪，惟此部分既認與前揭被告
    之行使偽造私文書及侵占犯行，具有連續犯及牽連犯之裁判
    上一罪關係，爰不另為無罪之諭知。
據上論斷，應依刑事訴訟法第369條第1項前段、第364條、第299
條第1項前段，刑法第2條第1項前段、第216條、第210條、第220
條第2項、第33 5條第1項、第339條第1項、第339條之2第1項、
第219條、修正前刑法第56條、第55條，刑法施行法第1條之1第1
項、第2項前段，判決如主文。
本案經檢察官陳大偉到庭執行職務。
中    華    民    國    97    年    2     月    5     日
                  刑事第十五庭審判長法  官   吳昭瑩
                                    法  官   李釱任
                                    法  官   蘇隆惠
以上正本證明與原本無異。
如不服本判決，應於收受送達後十日內向本院提出上訴書狀，其
未敘述上訴之理由者並得於提起上訴後十日內向本院補提理由書
（均須按他造當事人之人數附繕本）。
                                    書記官   吳玉華
中    華    民    國    97    年    2     月    5     日
附錄本案論罪科刑法條全文：
中華民國刑法第216條
行使第210條至第215條之文書者，依偽造、變造文書或登載不實
事項或使登載不實事項之規定處斷。
中華民國刑法第210條
偽造、變造私文書，足以生損害於公眾或他人者，處5年以下有
期徒刑。
中華民國刑法第335條
意圖為自己或第三人不法之所有，而侵占自己持有他人之物者，
處5年以下有期徒刑、拘役或科或併科1千元以下罰金。
前項之未遂犯罰之。
中華民國刑法第339條
意圖為自己或第三人不法之所有，以詐術使人將本人或第三人之
物交付者，處5年以下有期徒刑、拘役或科或併科1千元以下罰金
。
以前項方法得財產上不法之利益或使第三人得之者，亦同。
前2項之未遂犯罰之。
中華民國刑法第339條之2
意圖為自己或第三人不法之所有，以不正方法由自動付款設備取
得他人之物者，處3年以下有期徒刑、拘役或1萬元以下罰金。
以前項方法得財產上不法之利益或使第三人得之者，亦同。
附表一：（大安銀行0000-0000-0000-0000 號信用卡）
 時      間  商店或銀行              數額（新臺幣/ 元）
 （年月日）
   881128    家福股份有限公司         0000
   000000    聯邦銀行（預借現金）     00000
   000000    聯邦銀行（預借現金）     00000
   000000    特力翠豐股份有限公司     000
   000000    怡和拓展南京分公司       0000
   000000    家福股份有限公司         0000
   000000    富邦銀行（預借現金）     00000
   000000    富邦銀行（預借現金）     00000
   000000    富邦銀行（預借現金）     00000
   000000    富邦銀行（預借現金）     00000
   000000    台灣大哥股份有限公司     0000
   000000    正格企業社               0000
   000000    好樂迪KTV-基隆           0000
   000000    太平洋崇光百貨           0000
   000000    新光三越站前店           0000
   000000    新光三越站前店           0000
   000000    太平洋崇光百貨           0000
   000000    北門電器公司頂福門市     00000
   000000    來來百貨西門分公司       0000
   000000    來來百貨西門分公司       0000
   000000    來來百貨西門分公司       000
   000000    來來百貨西門分公司       000
   000000    廣三崇光百貨             0000
   000000    華納威秀電影有限公司     000
   000000    乾坤庭                   0000
   000000    萬家福基隆分公司         0000
   000000    大安銀行（預借現金）     00000
   000000    大安銀行（預借現金）     00000
   000000    沏條龍小吃店             000
   000000    斐樂股份有限公司         0000
   000000    避風塘漁家料理           0000
   000000    富邦銀行（預借現金）     00000
   000000    大安銀行（預借現金）     00000
   000000    大安銀行（預借現金）     00000
   000000    大安銀行（預借現金）     00000
   000000    上海銀行（預借現金）     00000
   000000    富邦銀行（預借現金）     00000
   000000    上海銀行（預借現金）     00000
   000000    遠東航空台北機場         0000
   000000    復興航空台北航空站       0000
   000000    立榮航空-台北            0000
   000000    立榮航空-台北            0000
   000000    遠東航空台北機場         0000
   000000    立榮航空-台北            0000
   000000    華信航空                 0000
   000000    遠東航空台北機場         0000
   000000    世華銀行（預借現金）     00000
   000000    世華銀行（預借現金）     00000
   000000    萬通銀行（預借現金）     00000
   000000    萬通銀行（預借現金）     00000
   000000    世華銀行（預借現金）     00000
   000000    中華銀行（預借現金）     00000
   000000    中華銀行（預借現金）     00000
   000000    萬通銀行（預借現金）     00000
   000000    萬通銀行（預借現金）     00000
   000000    萬通銀行（預借現金）     00000
   000000    中華銀行（預借現金）     00000
   000000    中華銀行（預借現金）     00000
   000000    中華銀行（預借現金）     00000
   000000    大安銀行（預借現金）     00000
   000000    萬通銀行（預借現金）     00000
   000000    世華銀行（預借現金）     00000
   000000    立榮航空-台北            0000
   000000    遠東航空台北機場         0000
   000000    怡和拓展南京分公司       0000
   000000    怡和拓展南京分公司       0000
   000000    中華銀行（預借現金）     00000
   000000    中華銀行（預借現金）     00000
   000000    萬通銀行（預借現金）     00000
   000000    特力翠豐股份有限公司     0000
   000000    萬通銀行（預借現金）     00000
   000000    世華銀行（預借現金）     00000
   000000    大安銀行（預借現金）     00000
   000000    萬通銀行（預借現金）     00000
   000000    萬通銀行（預借現金）     00000
   000000    世華銀行（預借現金）     00000
   000000    世華銀行（預借現金）     00000
   000000    世華銀行（預借現金）     00000
   000000    誠泰銀行（預借現金）     00000
   000000    世華銀行（預借現金）     0000
   000000    聯邦銀行（預借現金）     10000
   總  計  933998─36476(機票款部分)=897522
附表二：（台新銀行0000-0000-0000-0000號信用卡）
 時      間    數額（新臺幣/ 元）
 （年月日）
   000000            000000
   000000            00000
   000000            00000
   000000            00000
   000005            40000
  總    計           280000


司法院資訊處製作；財團法人民間司法改革基金會備份。
